最高法院刑事判決　　　　　　九十六年度台上字第四五四一號
上　 訴　 人　台灣高等法院檢察署檢察官
上訴人即被告　甲○○
選 任辯護 人　薛松雨律師
　　　　　　　王玫珺律師
上訴人即被告　乙○○
被　　　　告　丙○○
選 任辯護 人　宗淑媛律師
上列上訴人等因被告等貪污案件，不服台灣高等法院中華民國九
十五年五月十七日第二審判決（九十四年度上訴字第二三七０號
，起訴案號：台灣台北地方法院檢察署九十年度偵字第一五二０
九號），提起上訴，本院判決如下：
    主  文
原判決關於甲○○、乙○○、丙○○部分撤銷，發回台灣高等法
院。
    理  由
本件原判決撤銷第一審關於上訴人即被告甲○○部分之判決，改
判適用最有利於行為人之法律，論處甲○○依據法令從事公務之
人員，對於職務上之行為收受賄賂罪刑；又維持第一審論處上訴
人即被告乙○○於執行審判職務之公署審判時，證人於案情有重
要關係之事項，供前具結，而為虛偽陳述罪刑之判決，及維持第
一審諭知被告丙○○無罪之判決，駁回乙○○及檢察官關於丙○
○、乙○○部分在第二審之上訴，固非無見。
惟按(一)審判期日之訴訟程序，專以審判筆錄為證；又卷宗內之筆
錄及其他文書可為證據者，審判長應向當事人、代理人、辯護人
或輔佐人宣讀或告以要旨；又審判長應將證物提示當事人、辯護
人等，使其辨認，證物如係文書而被告不解其意義者，應告以要
旨，刑事訴訟法第四十七條、第一百六十四條前段、第一百六十
五條第一項分別定有明文，上開規定，依同法第三百六十四條為
第二審審判程序所準用，以符事實審直接審理之原則。苟未踐行
上述法定程序，自係應於審判期日調查之證據而未予調查之違法
，若採為論罪之基礎，其判決當然違背法令。本件原判決以證人
謝永安於另案台灣台北地方法院檢察署八十五年度偵字第一一一
一二號民國八十五年五月十七日調查時之供述，及另案台灣台北
地方法院八十六年度訴字第一九七二號刑事案件卷證資料，為不
利甲○○之證據；又原判決另以證人梁純識於上開第一審法院八
十六年度訴字第一九七二號案件中之證言，勘驗訊問梁純識錄音
內容之筆錄及其卷宗內之資料為不利於甲○○、乙○○之證據；
然原審於九十五年四月二十六日審判期日時，並未將上開證人等
之相關證據資料，向甲○○、乙○○提示或告以要旨，即遽採為
判決之基礎，揆之首開說明，難謂違法。(二)又甲○○上訴意旨以
本件係因台灣台北地方法院告發後移請台灣台北地方法院檢察署
檢察官偵查起訴，而台灣台北地方法院係因審理另案八十六年度
訴字第一九七二號刑事案件後認本件六萬元（新台幣，下同）係
屬「促使驗收工程順利完成」，與該案二萬元係「因工程監工而
致送」二者不同，且二者時間相差一年，認甲○○無基於概括犯
意而係另行起意為之云云（見該判決第五０頁背面）而另行移送
告發，該第一審判決於被告楊金郎、董慶燾部分亦認定該二人二
次受賄相距逾一年以上，係另行起意而為（見該判決第六五頁正
面倒數第四、五行），然該案經上訴第二審後，原審九十三年度
上更(一)字第四０五號刑事判決認該案被告楊金郎、董慶燾二次收
受賄款係基於概括犯意為之，不因前後相隔一年而有別（見原審
法院九十三年度上更(一)字第四０五號刑事判決第二二頁），按該
案（原審法院九十三年度上更(一)字第四０五號）及本件九十四年
度上訴字第二三七０號案件均由同一合議庭審理，且於同日宣判
，本件既認甲○○有對於職務上行為收受賄賂犯行，不論凱群公
司致贈款項之目的係「促使驗收工程順利完成」或係「因工程監
工而致送」，甲○○顯係基於概括犯意為之，不應因收受時間相
隔一年而有別。原審於審理九十三年度上更(一)字第四０五號刑事
案被告董慶燾、楊金郎部分，認收受款項之時間相隔一年以上，
仍係基於概括犯意為之，而本件上訴人甲○○部分竟未審酌二次
收受賄款亦係基於概括犯意所為，應依刑事訴訟法第三百零三條
第二款規定就本件諭知不受理判決，顯有判決不適用法則之違背
法令等語，經查尚非無據。查前後二案均係甲○○於經辦「基隆
區○○○路平交道整修及噴泥改善工程」同一工程中，先後二次
對於職務上之行為收受賄賂（分別起訴），如屬無訛，能否與時
間同相隔一年之其他被告楊金郎、董慶燾為不同之認定，即不無
疑問，自有再加研求並釐清之必要，遽為論斷，亦非適法。(三)檢
察官上訴意旨又以證人梁純識於第一審（八十六年度訴字第一二
五九號）中證稱：「會勘前半個小時，丙○○指示我到站長室與
他先見面，去溝通現場狀況，有些部分丙○○要我自行吸收，變
更哪些項目讓我知道，丙○○有說要我吸收的項目，他說沒有那
些經費」等語（見第一審卷二第二一七、二二九頁）。苟丙○○
非主導並知悉同意變更追加，又何必要證人梁純識於會勘之前到
丙○○辦公室，並且告知要其自行吸收部分項目，而台鐵不給錢
。又證人陳再旺於另案第一審於九十年四月十六日到庭亦陳稱：
「丙○○對整個工程都是由他主導，整個台中站的工程都是由他
主導，他對整個工程都好瞭解，對於梁純識於九十年四月四日在
本院（即第一審）之供述沒有意見，她所講的跟我講的相符」；
證人蕭子瑜、陳信宏、張新民於同日亦均陳稱：「對於梁純識於
九十年四月四日在本院（即第一審）之供述沒有意見」各等語（
見第一審法院八十六年度訴字第一九七二號卷六第一二、一三頁
）。證人郭根旺於第一審時亦證稱：「丙○○有叫我們趕工」等
語（見第一審卷第三三七頁），對上開不利於丙○○之證述，為
何不足採取，原判決未說明其理由，即逕為丙○○有利之認定，
顯有判決不備理由之違法等語，經查亦非無據，實情若何，亦有
再加審認之必要，以期無枉無縱。檢察官及甲○○、乙○○上訴
意旨指摘原判決關於甲○○、乙○○、丙○○部分不當，尚非無
理由，應認該部分有撤銷發回更審之原因。
據上論結，應依刑事訴訟法第三百九十七條、第四百零一條，判
決如主文。
中　　華　　民　　國　九十六　年　　八　　月　二十三　日
                      最高法院刑事第四庭
                          審判長法官  莊　登　照
                                法官  黃　一　鑫
                                法官  林　秀　夫
                                法官  徐　昌　錦
                                法官  孫　增　同
      本件正本證明與原本無異
                                      書  記  官
中　　華　　民　　國　九十六　年　　八　　月　二十九　日
                                                      Ｅ
